臺灣臺中地方法院民事判決　　　　　　　96年度訴字第1555號
原　　　告　甲○○
訴訟代理人　陳益軒律師
複代理人　　黃柏霖律師
被　　　告　丙○○
訴訟代理人　乙○○
上列當事人間債務人異議之訴事件，本院於96年8月29日言詞辯
論終結，判決如下：
    主    文
原告之訴駁回。
訴訟費用由原告負擔。
    事實及理由
一、原告起訴主張略以：
（一）被告前於鈞院95年度執字第12498號強制執行事件，以鈞
      院90年度票字第12702號民事裁定及確定證明書正本之原
      執行名義聲請換發債權憑證，經鈞院於民國（下同）95年
      3月23日核發債權憑證在案，被告嗣於96年4月14日持上開
      債權憑證再向鈞院對原告以於新臺幣（下同）2,500,000
      元及自90年5月30日至清償日止按年息百分之6計算之利息
      之範圍內聲請鈞院強制執行，亦經鈞院以96年度執字第
      23005號強制執行事件受理，並於96年5月23日對原告所有
      之不動產予以強制執行在案。
（二）查被告於鈞院96年度執字第23005號強制執行案件所聲請
      執行之本票債權，其本票到期日均在90年間，被告於90年
      間對於原告所簽發之本票依票據法第123條之規定聲請本
      票裁定，固發生相當於請求之效力，惟被告怠於請求後六
      個月內起訴，則原先因聲請本票裁定而中斷之時效應視為
      不中斷。被告對於原告之本票債權，既未中斷，則其時效
      應自本票到期日（約90年間）起算。惟查被告未於到期日
      90年間起算三年內發生民法第129條第1項所規定之中斷事
      由，則其本票債權之消滅時效早已於93年間完成，原告自
      得主張時效抗辯。被告之本票債權於93年間已罹於時效，
      則被告於95年間執該本票裁定聲請強制執行時，雖經鈞院
      以95年度執字第12498號強制執行事件予以核發債權憑證
      在案，亦不因此使已消滅之時效重行起算。被告持該債權
      憑證再於96年4 月14日聲請強制執行，即係對於已罹於時
      效之債權之執行行為，無從生中斷之效力。原告自得以本
      票票據請求權已罹於時效為由，拒絕給付。是被告於鈞院
      96年度執字第23005號給付票款強制執行事件對原告所為
      之強制執行聲請，即屬無據，應予撤銷，為此依法提起本
      件訴訟。並聲明：求為判決鈞院96年度執字第23005號給
      付票款強制執行事件中所為之強制執行程序應予撤銷。
（三）對被告抗辯之補充陳述：
      1.原告就被告所提出之存摺、支票等所示之還款時間及金
        額不爭執，惟原告於給付上開金錢時，並不知時效已完
        成，對於其得享受時效利益之事實亦無所悉，尚難以單
        純之還款視為原告已經拋棄時效利益。
      2.縱鈞院認原告之還款行為屬默示拋棄時效利益行為，惟
        被告之債權係金錢債權，屬可分之債，對於原告尚未清
        償完畢之債權部分（惟原告主張已清償完畢），實質上
        時效仍持續進行，並未中斷，故對於被告主張尚未清償
        完之部分金錢債權，原告應得主張消滅時效完成，拒絕
        給付。
      3.被告聲請強制執行係以鈞院95年3月23日核發之債權憑
        證為據，而觀諸該債權憑證所載執行金額為300萬元，
        除被告聲請強制執行狀已自認原告已經消償50萬元，故
        僅聲請執行剩餘250萬元之債權外，參照原告給付金額
        ，實際原告於被告取得執行名義後，總共清償了302萬
        元，已超越被告債權額，依強制執行法第14條第1項規
        定，應有消滅被告請求之事由，被告聲請強制執行為無
        理由。
      4.原告否認被告匯款金額是因兩造間之借貸所產生，縱為
        借貸，該部分亦未取得執行名義。
二、被告答辯略以：
（一）原告曾經還過我錢，91年2月28日開始每個月還我10萬元
      ，還了一年共計還了120萬元，最後一次到95年12月4日還
      有還我1萬元，這中間總共還我200餘萬元，他都是直接存
      到我設於中央信託局員林分局的帳戶，最後這一年他是開
      了12張的支票，每張1萬元，每一張隔一個月，存入我中
      央信託局代收票據存摺。原告是還全部債務，只要還足一
      定票據的金額，我就把同額的票據還給原告。目前原告還
      欠我大約300萬元。
（二）兩造間借款，我曾聲請裁定的是530萬元，另外還有沒有
      裁定的有一張50萬元，我前後匯款7、800萬元給原告。我
      要向原告催討的有580萬元，50萬元的那一張，是原告叫
      我先不要裁定，他事後陸續還款之後，50萬元還完之後，
      我就把那張本票還給原告。原告一次開票6張，分成2次開
      ，50萬元的那一張我沒有留影印下來，我匯款給原告都是
      用電匯的，是向十一信的分行辦理的，但十一信現在有無
      改名我不清楚。我只是算530萬元及50萬元的部分，其他
      的我都沒有算，如果原告把我借給他的連同利息（年利率
      百分之5或6）還給我就好了，其餘就可以不用再要也沒關
      係。原告之前還我的錢，我就把其他的票都還給他，只有
      剩下這張300萬元的票，所以原告的主張不對。
（三）原告自91年2月28日開始應每月償還被告10萬元，95年1月
      起再變更每月償還被告1萬元，至95年12月4日止拒絕償還
      被告，被告始聲請強制執行。被告對原告有關強制執行之
      聲請，於法自屬無違。並聲明：求為判決駁回原告之訴。
三、法院之判斷：
（一）原告主張之上揭事實，固據其聲請本院調閱96年度執字第
      23005號、95年度執字第12498號執行卷為憑。然查：
     1.被告主張原告於積欠債務期間自91年7月間至95年12月間
       持續清償票款，總額達302萬元之事實，業據其提出中央
       信託局存摺、原告簽發支票等件為憑，原告對此亦不爭
       執，自堪信為真實。
     2.依本院職權調閱之90年度票字第12702號本票裁定卷查明
       結果，被告係於90年9月間聲請本院就原告所簽發之本票
       4紙（各該本票發票日、票面金額及到期日等，詳如附表
       所示，金額合計530萬元）准予強制執行。嗣被告持該本
       票裁定暨確定證明書於95年3月間就其中之一紙90年5月
       30日之300萬元本票（即附表編號3）以原告無財產可供
       執行為由，聲請本院發給債權憑證（參本院95年度執字
       第12498號執行卷）。
     3.據上足見，被告辯稱原告持續還款，其乃於原告所還款
       項達其中部分票款後，即返還票據與原告之抗辯，合於
       證據所呈現之事實，堪信為真實。又依被告所提出之匯
       款資料顯示，被告於86年至89年間所匯至原告之款項金
       額高於被告所執以聲請本票強制執行裁定之總金額，亦
       堪認被告所主張其執有對原告之債權不只上開本票債權
       所顯示之530萬元之說，與事實相符，而堪採信。
（二）按消滅時效因請求、承認、起訴而中斷，民法第129條第1
      項定有明文。所謂承認，指義務人向請求權人表示是認其
      請求權存在之觀念通知而言，又承認不以明示為限，默示
      的承認，如請求緩期清償、支付利息等，亦有承認之效力
      。而民法第129條第1項第2款所謂之承認，為認識他方請
      求權存在之觀念表示，僅因債務人一方行為而成立，此與
      民法第144條第2項後段所謂之承認，須以契約為之者，性
      質迥不相同。又債務人於時效完成後所為之承認，固無中
      斷時效之可言，然既明知時效完成之事實而仍為承認行為
      ，自屬拋棄時效利益之默示意思表示，且時效完成之利益
      ，一經拋棄，即恢復時效完成前狀態，債務人顯不得再以
      時效業經完成拒絕給付（最高法院51年台上字第1216號、
      50年台上字第2868號判例意旨參照）。本件依前述之兩造
      間債務清償情形，被告所持以聲請對原告強制執行之本票
      債權，雖其執有之本票到期日之最末日係在90年5月30日
      ，而被告於90年間對於原告所簽發之本票依票據法第123
      條之規定聲請本票裁定，所發生相當於請求之效力，則因
      被告怠於請求後六個月內起訴，原先因聲請本票裁定而中
      斷之時效應視為不中斷。然查，原告自原告自91年7月間
      至95年12月間持續清償票款總額達302萬元，而觀原告所
      為，乃按月定期為清償行為，參諸首開最高法院判例意旨
      ，本院認其清償行為已足認有民法第129條第1項第2款規
      定之承認債權之觀念通知性質，且其係於時效完成後所為
      之承認，核屬拋棄時效利益之默示意思表示，參諸上揭最
      高法院判例意旨，原告時效完成之利益既經拋棄，本件即
      恢復時效完成前狀態，原告自不得再以時效業經完成拒絕
      給付。是原告主張本件被告之票據債權請求權時效已完成
      ，而拒絕給付，即有未洽。
（三）末查，原告於本院審理中復主張否認兩造間有金錢借貸關
      係，即認借貸關係存在，其主張亦已清償完畢乙節。經查
      ，本件被告所持以聲請本院以96年度執字第23005號執行
      事件強制執行之執行名義乃本票票款請求權，核與其原因
      債權關係無涉。再如本件如前述，被告匯款與原告之金額
      顯高於本票金額，且被告匯款與原告，原告嗣則簽發本票
      交付予被告持有，嗣復陸續為清償行為，依此交易過程，
      顯合於社會一般金錢借貸之情形，原告否認借貸尚屬無據
      。至原告主張其就系爭債權已清償完畢之事實，其固以其
      所支付之302萬元已逾系爭本票300萬元之債權為論據；然
      查，本件原告所執有而經法院裁定准予強制執行之金額合
      計達530萬元，而未經裁定者，依被告所稱尚有50萬元本
      票一紙未聲請裁定准予強制執行（依被告匯款金額計，此
      部分被告稱尚有50萬元之本票，應非虛構），則原告所稱
      302萬元已完全清償系爭本票債權，即屬無據。末按民法
      第321條、第322條就債務人所提出之給付不足清償同種類
      之數宗債務時定有其清償順序。本件原告並未舉證證明其
      於清償之際，曾指定抵充之債務，是本件即應依法定之抵
      充順序以為債務清償順序。查被告所聲請強制執行之300
      萬元債權，依附表所示之本票到期日，乃屬數宗本票債權
      中清償期最後到期之債權，於原告所為清償不足抵償全部
      本票債務時，依上述，自應先抵償清償期最先屆至之其他
      債權；從而，原告所為之清償自已先行抵充其他債務，惟
      仍不足清償系爭之300萬元本票債務（全部580萬元本票債
      權扣除已清償之302萬元，仍不足278萬元，本件被告僅聲
      請執行其中之250萬元），是原告主張系爭300萬元本票債
      務已清償完畢，亦不足採。
（三）綜上，原告主張本件被告對其之本票債權請求權時效已完
      成，或已清償完畢，而拒絕再為給付，並請求本院撤銷被
      告所聲請之本院96年度執字第23005號給付票款執行事件
      中所為之強制執行程序，於法尚有未洽，自不應准許。
四、本件判決之基礎已臻明確，兩造其餘之攻擊防禦方法及舉證
    ，核與判決無影響，毋庸一一論列，併此敘明。
據上論結，本件原告之訴為無理由，依民事訴訟法第78條，判決
如主文。
中　　華　　民　　國　　96　　年　　9 　　月　　12　　日
                  民事第二庭    法  官　王鏗普
正本係照原本作成。
如對本判決上訴，須於判決送達後20日內向本院提出上訴狀。
中　　華　　民　　國　　96　　年　　9 　　月　　12　　日
                                書記官
┌──────────────────────────────────────┐
│附表（依本院90年度票字第12702號本票裁定附表內容製成）                       │
├─┬──────┬─────────┬──────┬─────────┬──┤
│編│發　票　日　│票　面  金  額    │到　期　日  │票　據  號　碼    │備考│
│號│　　　　　　│（新  臺  幣）　  │       　   │  　　　　　　　　│    │
├─┼──────┼─────────┼──────┼─────────┼──┤
│１│89年2月28日 │  300,000元       │90年3月20日 │359979　　        │　　│
├─┼──────┼─────────┼──────┼─────────┼──┤
│２│89年1月30日 │1,000,000元       │90年3月20日 │359978　　        │    │
├─┼──────┼─────────┼──────┼─────────┼──┤
│３│89年7月30日 │3,000,000元       │90年5月30日 │359976　　        │    │
├─┼──────┼─────────┼──────┼─────────┼──┤
│４│89年7月30日 │1,000,000元       │90年5月30日 │359977　　        │    │
└─┴──────┴─────────┴──────┴─────────┴──┘
